【裁判字號】    98,台上,32
【裁判日期】    980108
【裁判案由】    塗銷所有權移轉登記等
【裁判全文】
最高法院民事判決                九十八年度台上字第三二號
上  訴  人  益成服飾股份有限公司
法定代理人  乙○○
訴訟代理人  駱怡雯律師
被 上訴 人  甲○○
            台灣惠泉啤酒股份有限公司
上 列一 人
法定代理人  丙○○
共      同
訴訟代理人  阮文泉律師
上列當事人間請求塗銷所有權移轉登記等事件，上訴人對於中華
民國九十七年九月三十日台灣高等法院高雄分院第二審判決（九
十六年度重上字第四五號），提起上訴，本院判決如下：
    主  文
原判決關於駁回上訴人就請求確認其與被上訴人甲○○間系爭建
物之信託關係不存在之上訴及該訴訟費用部分廢棄，發回台灣高
等法院高雄分院。
其他上訴駁回。
第三審訴訟費用關於駁回其他上訴部分，由上訴人負擔。
    理  由
本件上訴人主張：坐落高雄市○○區○○段一小段一三一○、一
三一○之一、一三一○之二地號土地上建物即門牌號碼高雄市○
○○路二號及二之一號房屋（下稱系爭建物）為伊所有。詎伊之
前法定代理人丁○○於民國九十年十月十六日擅自將系爭建物以
高雄市新興地政事務所（下稱新興地政事務所）同年月十九日九
十年新建字第００五四一四號、第００五四一五號，「信託」為
原因，登記與被上訴人甲○○，依公司法第一百八十五條及民法
第一百十八條之規定，應屬無權處分，未經伊承認前，不生效力
，且於登記之後，甲○○並未依信託契約為積極的管理或處分，
自不能認與伊間就系爭建物有信託關係存在。又被上訴人台灣惠
泉啤酒股份有限公司（下稱惠泉公司）明知甲○○就系爭建物並
無處分權，竟於九十三年十一月一日虛偽受讓該建物之所有權，
以新興地政事務所同年月十日九三年新建字第００八一００號、
第００八一０一號，「買賣」為原因，所有權移轉登記於惠泉公
司（下稱系爭建物所有權移轉登記）。縱認系爭建物之信託關係
存在，惟甲○○已將該建物出售與惠泉公司，該信託關係已消滅
，而未依信託法第六十八條第一項規定作成結算書或報告書以取
得伊承認，益徵系爭信託登記及買賣均屬通謀虛偽而無效等情，
爰依民法第八十七條、第七百六十七條及第一百七十九條之規定
，求為(一)確認伊與甲○○間就系爭建物之信託關係不存在。(二)被
上訴人間就系爭建物之買賣關係不存在。(三)被上訴人應協同將系
爭建物所有權移轉登記塗銷。(四)甲○○應將系爭建物之信託登記
塗銷之判決（第一審判決上訴人敗訴後，聲明不服，上訴第二審
，於原審就第二項聲明追加為確認被上訴人間就系爭建物之買賣
關係及物權關係均不存在；第三項聲明減縮為惠泉公司應將系爭
建物所有權移轉登記塗銷；並撤回第四項聲明）。
被上訴人則以：系爭建物之信託及買賣均屬真實，且該信託關係
業已終止，上訴人對過去之法律關係，應無確認之利益，不得提
起確認之訴；惠泉公司買受丁○○所有之土地連同系爭建物（下
稱系爭不動產）之主要目的，係為購買土地合併開發，系爭建物
對惠泉公司而言，並無價值，無需出高價購買，自無買賣價金偏
低之情事；況惠泉公司係向系爭建物登記名義人甲○○購買，應
受土地法第四十三條規定之保護。上訴人之請求，即無理由等語
，資為抗辯。
原審以：系爭建物坐落於丁○○所有之土地上，丁○○以上訴人
法定代理人之身分將該建物連同土地信託登記於甲○○，嗣甲○
○於九十三年十一月一日將系爭不動產所有權移轉登記與惠泉公
司，同時向地政機關申請以信託目的完成為由，將該信託登記予
以變更，並註銷權狀之事實，為兩造所不爭執，且有系爭不動產
登記資料可憑。是上訴人於本件起訴時，其與甲○○間就系爭建
物所為信託登記早已註銷，該信託關係已消滅不存在，而屬過去
發生之法律關係，自不得為確認之訴之標的。上訴人雖另主張其
與甲○○間系爭建物之信託關係不存在，據以請求惠泉公司塗銷
系爭建物所有權移轉登記，保障其所有權人地位，惟其就惠泉公
司明知甲○○無權處分乙節，未能舉證以實其說，縱判決確認上
訴人與甲○○間就系爭建物之信託關係自始不存在，上訴人亦不
得據以塗銷惠泉公司已取得系爭建物所有權登記，即其對該建物
所有權人之地位有受侵害危險，亦無法以確認判決除去之。則上
訴人訴請確認其與甲○○間已終止之信託關係為通謀虛偽意思表
示無效而不存在，或信託系爭建物為讓與主要部分財產，致主要
營業無法經營，應屬無效而不存在，均無受確認判決之利益，而
不得提起。其次，上訴人及丁○○曾以系爭不動產為擔保，向高
雄區中小企業銀行股份有限公司（下稱高雄企銀）貸款新台幣（
下同）五億元（下稱系爭債權），並設定本金六億元最高限額抵
押權，嗣上訴人及丁○○無力償還，訴外人龍星昇第五資產管理
股份有限公司（下稱龍星昇公司）向高雄企銀買受系爭債權，於
九十三年五月三日實行抵押權求償，惟強制執行程序中，甲○○
於同年十一月一日與惠泉公司簽立系爭不動產所有權移轉契約書
，龍星昇公司則於同日將系爭債權及抵押權以二億八千萬元讓與
惠泉公司，約定簽約時惠泉公司先支付頭款八千四百萬元，尾款
一億九千六百萬元於撤回強制執行之日起四十五日內，以系爭土
地設定抵押向聯邦商業銀行股份有限公司貸款後，直接撥入龍星
昇公司帳戶內，惠泉公司已依約給付價金，龍星昇公司亦撤回強
制執行之聲請等情，為兩造所不爭，且有債權讓與契約書及系爭
不動產所有權登記資料等件可稽。則甲○○處分系爭建物，係為
免除龍星昇公司實行抵押權，致遭執行法院拍賣。而甲○○處分
系爭建物後，上訴人因此債務減為四千九百萬元，有台灣高雄地
方法院核發之債權憑證足憑。如被上訴人間就系爭建物之買賣係
通謀虛偽意思表示，上訴人近五億元之債務自無因而減少之可能
。又被上訴人間買賣系爭建物係連同其坐落之基地議定，有系爭
不動產買賣契約書可憑。而坊間買賣土地及建物習慣以每坪若干
元計價時，並未將土地及建物分開議價，於辦理所有權移轉登記
時，提出之物權契約雖以土地公告現值及建物現值分別為買賣價
金，惟此係為避免遭課徵過高之土地增值稅及契稅，乃眾所周知
。惠泉公司確因買受系爭建物，而減免上訴人之債務，形同支付
相當之價金，自不得以未分別議價而推論有通謀虛偽意思表示。
再者，甲○○為處理上訴人及丁○○之債務，始與惠泉公司磋商
買賣系爭不動產，亦有被上訴人分別於九十三年七月十八日、二
十五日成立之協議書、補充條款足佐，且依地政機關登記資料已
明示甲○○為上訴人及丁○○之信託人，並龍星昇公司已實行抵
押權，則惠泉公司認甲○○為上訴人及丁○○之信託人，有權處
理其等與龍星昇公司間之系爭債權，而取得系爭不動產所有權，
亦為商場交易常態。況且惠泉公司以四億五千萬元買受系爭不動
產，較執行法院第二次拍賣該不動產所定底價四億一千八百零四
萬元為高，尚難謂有高價低賣之情形。上訴人雖稱其與甲○○間
之系爭信託契約有無效之事由，惟其自承未曾將此事由通知惠泉
公司，則惠泉公司自無從知悉上訴人與甲○○間之信託登記有何
糾葛。是惠泉公司辯稱其因信賴地政機關之登記，與甲○○就系
爭建物所為買賣，應受土地法第四十三條之保護，即屬可採。又
系爭不動產所擔保系爭債權，上訴人屆期無法清償，抵押權人龍
星昇公司於九十三年五月三日實行抵押權，嗣於同年十一月一日
將該抵押債權讓與惠泉公司，而甲○○於同年七月二十五日與惠
泉公司磋商買賣系爭不動產成立上開補充條款，則被上訴人間就
抵押物即系爭不動產以債作價成立買賣關係，即非屬民法第八百
七十三條第二項所規定之流扺契約。綜上，上訴人既未證明惠泉
公司非善意之第三人，自不得以系爭信託登記有無效之事由對抗
惠泉公司，且被上訴人間就系爭建物所為買賣非屬流抵契約，惠
泉公司復以其向龍星昇公司買受系爭債權作價抵充系爭建物買賣
之價金，並已減少上訴人之債務，則惠泉公司取得系爭建物有相
當對價，不致上訴人受有損害。從而，上訴人本於所有權及不當
得利之法律關係，請求(一)確認其與甲○○間就系爭建物之信託關
係不存在。(二)確認被上訴人間就系爭建物之買賣關係及物權關係
均不存在。(三)惠泉公司應將系爭建物所有權移轉登記予以塗銷，
均無理由，不應准許等詞，因而維持第一審所為上訴人敗訴之判
決，駁回其上訴。
關於廢棄發回（即上訴人請求確認其與甲○○間就系爭建物之信
託關係不存在之訴）部分：
按確認法律關係成立或不成立之訴，固以確認現在之法律關係為
限，但過去不成立之法律關係，延至目前仍繼續不存在時，仍不
失為現在之法律關係。如對於該法律關係存在與否，有即受確認
判決之法律上利益者，自非不得對之提起確認之訴。本件上訴人
主張其與甲○○間就系爭建物之信託登記為通謀虛偽意思表示無
效而不存在云云（見一審卷第六頁、第二四五頁至第二四六頁）
，既為甲○○所否認（見原審卷第一宗第三九頁），堪認上訴人
與甲○○間就系爭建物所為信託契約成立與否及其效力，自始即
有所爭執，則上訴人與甲○○間就系爭建物之信託關係存否，延
至目前仍繼續不明確，即難謂其無即受確認判決之法律上利益。
原審以系爭建物所為信託登記已註銷，於本件起訴時，上訴人與
甲○○間就系爭建物之信託關係，早已消滅不存在，而屬過去發
生之法律關係，認不得為確認之訴之標的，不無可議。其次，系
爭建物所為信託登記固經地政機關以信託目的完成為由，予以變
更，並註銷權狀，然丁○○以上訴人之法定代理人身分與甲○○
間就系爭建物所為信託契約，倘係通謀虛偽意思表示，依法自始
即屬無效，上訴人得因甲○○不法侵害系爭建物之所有權受有損
害，而行使其權利，故系爭信託關係之存否，既攸關上訴人得否
行使權利，亦非不得對之提起確認之訴。原審見未及此，遽認上
訴人不得提起消極確認之訴，亦有未合。上訴論旨，指摘原判決
此部分不當，求予廢棄，非無理由。
關於駁回上訴（即上訴人請求確認被上訴人間就系爭建物之買賣
關係及物權關係均不存在，暨請求惠泉公司塗銷系爭建物所有權
移轉登記之訴）部分：
原審就上訴人此部分之請求，為上訴人敗訴之判決，經核於法並
無違誤。又按信託法第四條以應登記之財產為信託者，非經信託
登記，不得對抗第三人之規定，乃信託成立之後，信託財產具有
獨立性，為保護交易安全之公示制度；而土地法第四十三條所謂
登記有絕對效力，旨在保護善意之第三人，以維護交易安全而設
。將登記事項賦予絕對真實之公信力，故善意第三人信賴登記而
取得不動產所有權，即受該條規定之保護，真正權利人不得對之
主張其權利。本件上訴人之前法定代理人丁○○將系爭建物連同
其所有之土地一併信託登記予甲○○，登記簿上載明信託之目的
為「出租、出售或設定擔保或用益物權等」，系爭建物所有權狀
上記載「所有權人：甲○○」、「信託財產、信託內容詳信託專
簿」之事實，有新興地政事務所九十六年一月十五日高市地新三
字第０九六００００四一號函送之信託登記資料及系爭建物所有
權狀等件可稽（見一審卷第一００頁、第一０六頁至第一０七頁
、第一三九頁、第一四０頁）。則原審以惠泉公司為善意第三人
，因信賴地政機關就系爭建物所為登記買受而取得該建物所有權
，即受土地法第四十三條規定之保護，認上訴人不得對之主張其
權利，並無不合。上訴論旨，指摘原判決此部分違背法令，求予
廢棄，非有理由。至於原判決既准許上訴人第二項聲明追加確認
被上訴人間就系爭建物之物權關係不存在，且認該追加部分之請
求為無理由，主文卻未記載「追加之訴駁回」，自屬顯然錯誤，
應由原法院裁定更正之，併此敘明。
據上論結，本件上訴為一部有理由，一部無理由。依民事訴訟法
第四百七十七條第一項、第四百七十八條第二項、第四百八十一
條、第四百四十九條第一項、第七十八條，判決如主文。
中    華    民    國  九十八  年    一    月    八    日
                      最高法院民事第五庭
                          審判長法官  劉  延  村
                                法官  許  澍  林
                                法官  黃  秀  得
                                法官  許  正  順
                                法官  魏  大  喨
      本件正本證明與原本無異
                                      書  記  官
中    華    民    國  九十八  年    一    月   十九   日
                                                     M


司法院資訊處製作；財團法人民間司法改革基金會備份。
